【裁判字號】    97,台上,520
【裁判日期】    970131
【裁判案由】    偽造有價證券
【裁判全文】
最高法院刑事判決              九十七年度台上字第五二○號
上  訴  人  甲○○
選任辯護人  陳正旻律師
上列上訴人因偽造有價證券案件，不服台灣高等法院中華民國九
十六年八月二日第二審更審判決（九十五年度上更(二)字第二七一
號，起訴案號：台灣台北地方法院檢察署八十九年度偵字第二八
六○號），提起上訴，本院判決如下：
    主  文
上訴駁回。
    理  由
按刑事訴訟法第三百七十七條規定，上訴於第三審法院，非以判
決違背法令為理由，不得為之。是提起第三審上訴，應以原判決
違背法令為理由，係屬法定要件。如果上訴理由狀並未依據卷內
訴訟資料，具體指摘原判決不適用何種法則或如何適用不當，或
所指摘原判決違法情事，顯與法律規定得為第三審上訴理由之違
法情形，不相適合時，均應認其上訴為違背法律上之程式，予以
駁回。本件上訴人甲○○上訴意旨略稱：(一)、案外人「林憲」於
民國八十二年間積欠上訴人新台幣（下同）七萬元債務後，即避
不見面，嗣上訴人至八十八年十月間始在板橋市找到「林憲」，
因上訴人急於催討，「林憲」在情急之下即持系爭支票（即涉案
偽造之支票）交予上訴人抵債。衡情，一般之持票人勢難預料該
支票會是他人掛失之票據。原判決認為上訴人之辯解不實，所謂
「林憲」其人，根本不存在等情，實悖於常理，且與經驗法則有
違。(二)、「林憲」係嗣後始告知上訴人系爭支票之印鑑不合，定
遭退票。惟上訴人已於八十八年十一月初，持該支票向沈怡德調
現，沈怡德又於八十八年十一月三日轉交予吳碧芳充為房屋租金
，致上訴人未能及時抽回該支票。原判決認為「林憲」係虛擬之
人，本件犯罪係上訴人所為，違背經驗法則、論理法則。(三)、上
訴人原為警察，負責刑事偵查，於離職後曾到「中泰賓館」任職
，擔任安全工作。嗣「中泰賓館」之同事乙○○發現其空白支票
失竊，於八十八年三月三十日（按係同年月三十一日）辦理掛失
止付時，上訴人已經於八十八年二月十一日又從「中泰賓館」離
職，故不知情。倘該支票確為上訴人所竊取及偽造，豈可能於八
十八年二月間竊取，遲至八十八年十月、十一月間始偽造使用，
豈非自投羅網。上訴人為離職之警察，原判決認為上訴人為區區
二萬元而偽造支票，違背經驗法則、論理法則（依前科表記載，
上訴人曾於八十五年間犯贓物罪，經判處有期徒刑六月，緩刑三
年確定；又於九十一年間犯竊盜罪，經判處有期徒刑二年，已執
行完畢；嗣於原審審理時，又因另案在押）。(四)、上訴人於偵審
中始終堅稱，「林憲」交付系爭支票時，支票之內容均已填載完
成。而乙○○辦理票據掛失止付時，係申報「空白」遺失，兩者
間顯有矛盾。原審未予詳查，即逕認係上訴人偽刻乙○○之印章
，並填寫金額、日期予以偽造，有調查未盡之違法。(五)、上訴人
會同沈怡德、吳碧芳到銀行取回系爭支票時，銀行人員並未告知
退票之原因，上訴人不知嗣後會涉及刑事訴訟。又「林憲」於先
前已經告知上訴人，該支票之印鑑不符，故上訴人於取回該支票
後，實無再予保存，以作為民事上行使權利依據之必要（業於取
回後毀棄）。原審質疑上訴人故意將之湮滅，實倒果為因。(六)、
「林憲」與上訴人係鄰居，嗣經朋友介紹認識，確有其人存在。
原審以上訴人無法交代「林憲」之行蹤，且經傳拘無著，認為所
謂「林憲」係臨訟杜撰之人，違背無罪推定、罪疑唯輕之原則。
(七)、上訴人任職於「中泰賓館」時，「林憲」曾至「中泰賓館」
找上訴人，原審未向上訴人之同事求證，亦有調查未盡之違法。
(八)、證人吳碧芳於輾轉收受系爭支票後，關於該支票背面，有無
「林憲」之背書一事，於審判中係證述：「好像沒有」、「記憶
中是沒有」等語，並無肯確之記憶。原審竟引為不利於上訴人之
證據，違背「罪證有疑，利於被告」之原則云云（至於其餘上訴
意旨，則為對竊盜部分之指摘）。
惟查：事實之認定與證據之取捨，乃事實審法院之職權，苟其事
實之認定及證據之取捨，並不違背經驗法則與論理法則，即不容
任意指摘為違法而執為上訴第三審之理由。本件原判決綜合全案
卷證資料，本於事實審法院之推理作用，認定上訴人曾任職於「
中泰賓館」（設台北市○○○路一六六號）擔任安全室副主任，
於八十八年二月間在其辦公室內，見同事乙○○之抽屜未上鎖，
認有機可趁，竟意圖為自己不法之所有，從該抽屜內竊取乙○○
所有之空白支票一紙（付款人為中國信託商業銀行敦北分行，帳
號000000000號、票號AG0000000號，竊盜部分詳後述）。嗣於離
職後之八十八年十月間，意圖供行使之用，委託不知情之刻印者
，偽刻「乙○○」之印章，蓋用印文於該支票之發票人欄，並填
寫面額二萬元、發票日為八十八年十二月一日，而偽造支票。旋
於八十八年十一月初持向不知情之沈怡德行使，調借現金花用。
嗣沈怡德於八十八年十一月三日轉交予不知情之吳碧芳充為房屋
租金，經吳碧芳以其姪女吳玲嫦之帳戶交換提示，惟乙○○已先
於八十八年三月三十一日申報掛失止付，因而退票。上訴人於退
票後，恐遭追訴，遂以現金一萬四千元向吳碧芳換回該支票，並
將之毀棄等情。因而撤銷第一審判決，依修正前刑法牽連犯規定
，從一重改判論處上訴人意圖供行使之用，而偽造有價證券罪刑
，已依據卷內資料，敘明其所憑之證據及認定之理由（按上訴人
行為後，刑法雖已刪除牽連犯規定，但本件以行為時之法律有利
於行為人）。對於上訴人所為之辯解，並已敘明：(1)涉案之支票
原為空白票，係乙○○所有，置於辦公室未上鎖之抽屜內失竊，
乙○○發現失竊後，立即於八十八年三月三十一日辦理掛失止付
，已迭據乙○○於警詢時及偵審中證述在卷，並有票據掛失止付
通知書、遺失票據申報書在卷可稽。嗣該支票經由上訴人持向沈
怡德調借現金時，已蓋上「乙○○」印文並填載金額、日期完成
發票行為，其後沈怡德將該支票轉交予吳碧芳充為租金，由吳碧
芳以其姪女吳玲嫦之帳戶提示時，因乙○○已掛失止付而退票等
情，亦經沈怡德、吳碧芳證述明確，並有掛失止付票據提示人資
料查報表、退票理由單及中國信託商業銀行函影本等附卷可憑。
上訴人亦承認，八十八年二月十一日從「中泰賓館」離職之前，
與乙○○同一辦公室，嗣於八十八年十一月初持涉案之支票向沈
怡德調借現金花用，並於退票後以一萬四千元向吳碧芳換回，隨
即將之毀棄。(2)上訴人雖辯稱涉案支票係案外人「林憲」所交付
，用以清償八十二年間之舊債務。惟關於交付之地點，於偵查中
係陳稱：在板橋找到「林憲」，「林憲」交付該支票。嗣於第一
審先則改稱：「林憲」在其上班之地方，即「中泰賓館」之安全
室，於伊值夜班時交付。其後又改稱：「林憲」係在「中泰賓館
」守衛室之外面交付，當時伊已離職。待上訴原審後，復改稱：
「林憲」在「中泰賓館」外面交付，前後所供無一相符。又上訴
人業於八十八年二月十一日離職，有「中泰賓館」之復函可資證
明，顯無從於八十八年十月、十一月間猶在「中泰賓館」值夜班
，而由「林憲」在「中泰賓館」之辦公處所交付支票，足見所辯
「林憲」於「中泰賓館」交付，顯係臨訟杜撰，不足採信。再者
，上訴人始終供稱：「林憲」無固定住居所，不知其年籍資料，
且無法與之聯絡。而所謂之「林憲」，復經多次傳喚未果，並拘
提無著，有傳票回證、拘提報告書及台北縣政府警察局土城分局
函等在卷可查。則是否確有上訴人所稱之「林憲」其人，即非無
疑。嗣該支票退票後，上訴人會同沈怡德、吳碧芳至銀行處理，
係由上訴人以一萬四千元向吳碧芳贖回，如果該支票來自「林憲
」（按上訴人於第一審羈押前之訊問，係陳述：「基於道義，且
找不到『林憲』，當時身上只有一萬四千元，就全部給她（指吳
碧芳）」，見第一審聲羈字第七三號卷第六頁），即應保留該支
票作為向「林憲」求償之依據，或刑事訴訟之證據，但上訴人竟
將之湮滅，顯然違背常理。(3)乙○○失竊該空白支票時，係與上
訴人同一辦公室，而該空白支票乃置於未上鎖之抽屜遭竊，已迭
據乙○○證述在卷。上訴人亦承認當時與乙○○同一辦公室，且
所謂「林憲」者與乙○○，並不認識。於此情形，「林憲」勢無
從取得乙○○之空白支票，進而偽造乙○○名義之支票，上訴人
卻謂該支票來自「林憲」，顯與情理及事實不符。(4)上訴人於警
詢時及偵查中，均不曾言及「林憲」曾在該支票背書，待上訴人
羈押中，沈怡德先後於八十九年三月十四日、同年三月二十四日
及同年四月六日至看守所與上訴人面會商討案情，並由上訴人委
請沈怡德代為選任辯護人後，始由辯護人謝新平於八十九年四月
十四日在第一審法院首次主張「林憲」在支票背書之辯解，並聲
請傳喚沈怡德作證（見第一審卷第四十九頁背面）。而證人沈怡
德於第一審法院傳訊前，更於八十九年四月二十五日與上訴人會
面，上訴人對沈怡德央求稱：「就只有你才能救我了，才能解套
，你先與律師談」、「案情該怎樣配合，你要主導、全靠你一句
話了，你要百分之百跟他（指謝新平律師）配合，二十八號（日
）就拜託你了」等語，有台灣台北看守所檢送之接見紀錄資料影
本、錄音帶及第一審法院播放錄音帶內容之勘驗筆錄在卷可資證
明（見第一審卷第八十頁至第九十四頁、第一○二頁）。嗣經第
一審法院隔離訊問結果，上訴人與沈怡德對於背書之字體、書寫
方式及位置等之陳述，並不相符。所謂「林憲」在該支票背書，
乃事後勾串之詞，不足採信。因認本件涉案之支票，係上訴人所
偽造，並持向沈怡德調現，為其所憑之證據及認定之理由。而以
上訴人嗣後否認犯罪，辯稱該支票來自「林憲」者，沈怡德亦附
和其詞，證稱「林憲」有在支票背書云云，乃飾卸及迴護之詞，
不可採信等情，均已逐一說明及指駁。上訴意旨對於原判決所為
前揭論斷，並未依據卷內資料，具體指摘有何違背法令情形。且
查：上訴人於原審並未請求傳喚其在「中泰賓館」任職時之同事
，原審且於準備期日、審判期日先後訊問「尚有何證據請求調查
」？上訴人及其辯護人均答稱「沒有」（見原審更(二)卷第二十八
頁背面、第一七六頁）。其待上訴本院後，始泛言原審未向「中
泰賓館」之同事求證，且所謂「同事」究為何人？復未依刑事訴
訟法第一百六十三條之一第一項第二款規定，具體表明該證人之
姓名、性別、住居所等資料，其空泛之說詞，並非依據卷內資料
執為指摘。又證人吳碧芳關於涉案之支票，有無經他人背書一事
，所證述：「好像沒有（背書）」、「應該沒有其他人背書」等
語。其語氣尚非肯確，原審亦一併引為證據，固未臻妥適，然除
去該項證據，仍應為同一事實之認定，而顯然於判決無影響，亦
不得據為第三審之上訴理由。至於其餘之指摘事項，或為枝節性
之問題，或為單純事實之爭執，均非適法之第三審上訴理由。上
訴意旨仍執陳詞，徒就原判決已說明事項及屬原審採證認事職權
之適法行使，持憑己見而為不同之評價，再事爭辯，顯與法律規
定得為第三審上訴理由之違法情形，不相適合。其關於偽造有價
證券部分之上訴違背法律上之程式，應予駁回。又裁判上一罪案
件之重罪得提起第三審上訴，其輕罪部分雖不得上訴，依審判不
可分原則，第三審法院亦應併予審判，但以重罪部分之上訴合法
為前提，如該上訴為不合法，第三審法院既應從程序上予以駁回
，而無從為實體上判決，對於輕罪部分自無從適用審判不可分原
則，併為實體上審判。按刑事訴訟法第三百七十六條所列各罪之
案件，經第二審判決者，不得上訴於第三審法院，為該法條所明
定。本件關於竊盜部分，原審係依刑法第三百二十條第一項論罪
，並認與偽造有價證券部分有牽連犯關係，從一重依偽造有價證
券罪處斷。而刑法第三百二十條第一項之罪，核屬刑事訴訟法第
三百七十六條第二款之案件，依上開說明，既經第二審判決，自
不得上訴於第三審法院。本件偽造有價證券部分之上訴為不合法
，無從為實體上審理，已如前述，則對於輕罪之竊盜部分，自無
從適用審判不可分原則，併為實體上審判，亦應從程序上予以駁
回。
據上論結，應依刑事訴訟法第三百九十五條前段，判決如主文。
中    華    民    國  九十七  年    一    月  三十一  日
                      最高法院刑事第九庭
                          審判長法官  謝  俊  雄
                                法官  陳  世  雄
                                法官  魏  新  和
                                法官  吳  信  銘
                                法官  徐  文  亮
      本件正本證明與原本無異
                                      書  記  官
中    華    民    國  九十七  年    二    月    四    日
                                                    M


司法院資訊處製作；財團法人民間司法改革基金會備份。
